【裁判字號】    94,選訴,29
【裁判日期】    951019
【裁判案由】    違反公職人員選舉罷免法
【裁判全文】
臺灣臺南地方法院刑事判決              94年度選訴字第29號
公  訴  人  臺灣臺南地方法院檢察署檢察官
被      告  乙○○
選任辯護人  盧俊誠律師
上列被告因違反公職人員選舉罷免法案件，經檢察官提起公訴（
94年度選偵字第72、116號），本院判決如下：
    主  文
乙○○對於有投票權之人交付賄賂，而約其投票權為一定之行使
，累犯，處有期徒刑壹年，褫奪公權貳年。
    事  實
一、乙○○於民國93年間，因公共危險案件，經本院判處有期徒
    刑3月確定，於93年7月14日易科罰金執行完畢。猶不知悔改
    ，為使臺灣省臺南縣議會第16屆議員選舉第4選區（佳里鎮
    、西港鄉、七股鄉）候選人周賜海於此次縣議員選舉中能順
    利當選，竟基於對於有投票權之人交付賄賂而約定其投票權
    為一定行使之故意，於94年11月29日晚間7時許，至甲○○
    （另由檢察官為緩起訴處分）位於臺南縣七股鄉大潭村台潭
    103號住處，以每票新台幣（下同）500元之賄款，交付1000
    元之紙鈔1張與甲○○，要求具有投票權之甲○○及其夫丙○○（另由檢察官為緩起訴處分）投票予登記9號之縣議員
    候選人周賜海而約定其投票權為一定之行使，甲○○亦基於
    受賄之故意於收受該賄款後，同意投票予周賜海而許其投票
    權為一定之行使，甲○○並將上情告知其夫丙○○而一同收
    賄，未將上開1000元賄款退回。嗣經臺灣臺南地方法院檢察
    署檢察官指揮臺南縣調查站調查員及臺南縣警察局佳里分局
    循線查獲。
二、案經臺南縣警察局佳里分局報請臺灣臺南地方法院檢察署檢
    察官偵查起訴。
    理  由
一、程序部分：
  (一)被告以外之人於偵查中向檢察官所為之陳述，除顯有不可信
    之情況者外，得為證據；又被告以外之人於檢察事務官、司
    法警察官或司法警察調查中所為之陳述，與審判中不符時，
    其先前之陳述具有較可信之特別情況，且為證明犯罪事實存
    否所必要者，得為證據。刑事訴訟法第159條之1第2項、第
    159條之2分別定有明文。證人甲○○、丙○○、丁○○於審
    判中所證內容與警、偵訊所證述內容不符，惟其等於偵查中
    業已具結，且證人丙○○、丁○○均證稱檢察官並無刑求等
    語，因此證人等於於偵查中向檢察官所為之陳述應有證據能
    力。再證人丙○○固稱其和丁○○在警局遭刑求才作不實證
    述云云，然證人丁○○則證稱警察並無對其和其父親丙○○
    刑求等語。同時，經本院勘驗證人甲○○、丙○○、丁○○
    於警局證述時之錄音帶，其等證述內容與警詢筆錄大致相同
    ，另參以警詢中訊問證人丙○○時，當員警問到「（走路工
    ）拿給誰？」之後，有關賄選之過程均是由證人丁○○插話
    代答，證人丁○○可代答，足徵訊問時證人均同時在場，且
    是出於自由意志下所為陳述，尚無任何證據顯示有刑求情事
    ，否則證人丁○○焉敢插話代答？此有，本院95年1月25日
    勘驗筆錄存卷可稽。另有關丁○○代答部分記載，警詢筆錄
    仍記載為丙○○回答，固不得視為丙○○之證言，但應可認
    是證人丁○○於警詢中之證言的一部分，故證人甲○○、丙○○、丁○○於警局證述因具有較可信之特別情況，且為證
    明犯罪事實存否所必要者，得為證據。
  (二)扣案1000元非被告賄選所交付之現金，而是證人甲○○的兒
    子許榮文之女友陳鈺茹自郵局領出者，自無證據能力。
二、實體部分：
  (一)訊據被告乙○○固坦承有與候選人周賜海之助選人員於94年
    11月29日前往證人甲○○之住處拜票，並發送宣傳單及糖果
    乙事，惟矢口否認有何賄選情事，辯稱：伊未以1000元賄賂
    證人甲○○、丙○○，其實在係民進黨籍候選人陳朝來之支
    持者，就候選人周賜海而言，只是以村長身分而為之應對而
    已，不可能協助他買票。證人所證不一，證詞前後顛倒不足
    採信。本案是案外人陳大華為賺取獎金而起，到庭證人受其
    影響，致於警局、偵查有該些陳述云云。經查，被告乙○○
    以每票500元為候選人周賜海賄選，並交付賄選金額1000元
    之事實，業據證人甲○○、丙○○、丁○○於偵查中證述綦
    許，而證人丙○○並證稱被告為村長，對他們家幫忙許多算
    是他們的恩人，因此，證人當無任意誣陷之理！況經本院勘
    驗證人甲○○、丙○○、丁○○於警局證述時之錄音帶，其
    等證述內容與警詢筆錄大致相同外，警方人員詢問時亦無任
    何恐嚇、脅迫情事，證人之證言顯均是出於自由意志所述，
    有本院95年1月25日勘驗筆錄存卷可參，足徵其等證詞應可
    堪採信。此外，復有卷附台南縣七股鄉大潭村通訊錄1件、
    宣傳單2張、面紙3包、台南縣七股鄉大潭村民之戶籍資料、
    候選人名冊、原扣案糖果業經臺灣臺南地方法院檢察署發交
    甲○○領回之糖果照片及臺灣臺南地方法院檢察署民眾檢舉
    賄選資料2件等證物可資佐證，事證明確，被告犯行可堪認
    定，應依法論科。
  (二)次查，雖證人甲○○、丙○○、丁○○於審理中均翻異前詞
    ，改稱被告並未交付1000元賄選云云。然證人甲○○於本院
    審理中證稱：「（審判長問：此張是否方才陳述之與糖果放
    在一起的紙張？並提示候選人周賜海競選宣傳傳單）是的。
    （審判長問：此張與1000元鈔票相差很多，為何會看錯？）
    一時之下，看錯了。（審判長問：為何隔許多天後於警察、
    檢察官前的陳述，仍是看成1000元，仍陳述乙○○將1000元
    放在洗衣機上面？）我不知道，暗暗的看不清楚。」、「（
    陪席法官王法官問：你何時發現與糖果在一起的是紙張而不
    是1000元？）乙○○他們走後。」等語，候選人周賜海競選
    宣傳傳單與1000元紙鈔不論大小、顏色及紙張材質完全不同
    ，同時上面還有周賜海之照片，焉可能看錯？又證人丁○○
    則是證稱：「（辯護人問：為何於偵查中另陳述1000元是放
    在洗衣機上面？）那是假的玩具鈔票，天色暗暗的。」、「
    （檢察官問：你陳述乙○○說要見你父親，說拿1000元給你
    ，何時發現是誤會？）乙○○走出去後，我就發現了。」等
    語，既然被告走後，證人甲○○、丁○○均隨即發現放置洗
    衣機上者非1000元賄選金，為何甲○○發現竟是宣傳單，而
    丁○○則發現是1000元玩具鈔？殊難令人置信！縱使證人當
    時均看錯，既馬上就發現錯誤，何以於警、偵訊中證人仍均
    肯定證稱被告以1000元賄選？足見證人所言一時看錯，無非
    迴護被告之詞，不足採信。況且證人丁○○復證稱：「（檢
    察官問：有無告訴你弟弟許榮文說村長有拿壹仟元來買票此
    事？）有的。（檢察官問：何時告訴他的？）隔日我弟弟放
    學之後。」若被告果無賄選情事，證人亦已發現該1000元係
    玩具鈔，證人何以會告知其弟許榮文被告賄選乙事？顯有違
    常理。再被告辯稱是案外人陳大華與證人等串通要詐領賄選
    檢舉獎金乙節，惟證人丙○○業結證稱：「這都是陳大華引
    起的，陳大華不知道與何人聯絡，聯絡好之後，到我家客廳
    ，告訴我說我有50萬元可以賺了，他要賺20萬元，30萬元給
    我，我說我不需要那些錢，我還有村長幫我忙。陳大華是要
    害乙○○，我告訴陳大華，就算是我餓死，也不會害人。」
    等語，證人既已嚴詞拒絕陳大華，自無再誣攀之理。同時本
    件並非證人等向警方或檢察官檢舉者，故證人也沒有領到檢
    舉獎金，既無被告所言貪圖檢舉獎金之結果發生，證人又何
    致無緣無故誣陷長期關照之村長即被告呢？且被告復未能提
    出任何證據足資證明證人與陳大華勾串誣陷之事實，所辯自
    難採信。綜上所述，證人於本院審理中所證互相矛盾，且有
    違常理，當以其等在警、偵訊中所證為可採信。而被告所辯
    無非卸責之詞，均不足採信。
三、按公職人員選舉罷免法業經總統於94年11月30日以華總一義
    字第０９４００１９６８８１號令公布修正，並於94年12月
    2日生效，修正前之公職人員選舉罷免法第90條之1第1項原
    規定「對於有投票權之人，行求期約或交付賄賂或其他不正
    利益，而約其不行使投票權或為一定之行使者，處五年以下
    有期徒刑，得併科新台幣四十萬元以上四百萬元以下罰金」
    ；嗣修正為「對於有投票權之人，行求期約或交付賄賂或其
    他不正利益，而約其不行使投票權或為一定之行使者，處三
    年以上十年以下有期徒刑，得併科新台幣一百萬元以上一千
    萬元以下罰金」。被告投票行賄行為之時間，在該法公布生
    效之前，被告行為後法律已有變更，其法定刑加重，依修正
    後刑法第2條第1項之規定比較新、舊法結果，以行為時之舊
    法對被告等有利，自應適用行為時舊法即修正前公職人員選
    舉罷免法第90條之1第1項規定予以論罪科刑，合先敘明。
四、核被告乙○○所為，係犯修正前公職人員選舉罷免法第90條
    之1第1項之投票行賄罪。再被告有如犯罪事實欄所載執行完
    畢之前科紀錄，此有卷附臺灣高等法院被告全國前案紀錄表
    可稽，茲於五年以內再故意犯本件有期徒刑以上之罪，不論
    依修正前之刑法第47條，或修正後之刑法第47條第1項之規
    定，均構成累犯，對被告而言並無有利或不利之情形，自不
    生新舊法比較之問題，應逕依修正前之刑法第47條，論以累
    犯，並加重其刑。爰審酌被告犯罪之動機、目的，乃在影響
    正當之選舉結果，而選舉制度為民主政治之基礎，賄選腐蝕
    民主政治，若成為風氣，無異癱瘓選舉制度，進而使以民為
    主的政治制度瓦解，被告以身試法，企圖以金錢幫人賄選，
    已破壞選舉制度，犯罪後仍否認犯行不知悔悟等一切情狀，
    量處如主文所示之刑，並依修正前公職人員選舉罷免法第98
    條第3項之規定宣告褫奪公權二年，以資懲儆。蓋該條文規
    定犯本章之罪或刑法第六章之妨害投票罪，宣告有期徒刑以
    上者，並宣告褫奪公權，此部分係屬特別法自應優先於刑法
    適用。惟被告併宣告褫奪公權之從刑，應依主刑所適用之原
    則即適用行為時之舊法，即依修正前刑法第37條第2項規定
    為之。另按公職人員選舉罷免法第90條之1第3項固規定預備
    或用以行求期約或交付之賄賂，不問屬於犯人與否，沒收之
    。但如其賄賂已交付與有投票權之人收受，因收受者係犯刑
    法第143條第1項之投票受賄罪，其所收受之賄賂應依同條第
    2項之規定沒收之，如全部或一部不能沒收時，追徵其價額
    。故犯投票行賄罪者，其已交付之賄賂自應依刑法第143條
    第2項之規定於其對向共犯投票受賄罪之從刑宣告沒收追徵
    ，不得再依上開公職人員選舉罷免法規定沒收（最高法院92
    年度台上字第4933號判決參照）。從而，被告交付甲○○之
    賄款1000元，自毋庸另為沒收之諭知，併予說明。
五、據上論斷，應依刑事訴訟法第299條第1項前段，修正前公職
    人員選舉罷免法第90條之1第1項、第98條第2項，刑法第2條
    第1項前段、刑法第11條、修正前刑法第47條、第37條第2項
    ，判決如主文。
本案經檢察官戊○○到庭執行職務。
中    華    民    國    95    年    10    月    19    日
                  刑事第八庭    審判長法  官  彭喜有
                                      法  官  鄧希賢
                                      法  官  王慧娟
以上正本證明與原本無異。
如不服本判決應於送達後10日內向本院提出上訴狀。
                                      書記官  黃傳鈞
中    華    民    國    95    年    10    月    19    日
附錄本案論罪法條全文：
修正前公職人員選舉罷免法第90條之1第1項：
  對於有投票權之人，行求期約或交付賄賂或其他不正利益，而
  約其不行使投票權或為一定之行使者，處五年以下有期徒刑，
  得併科新臺幣四十萬元以上四百萬元以下罰金。


司法院資訊處製作；財團法人民間司法改革基金會備份。
